【裁判字號】    90,台上,480
【裁判日期】    900323
【裁判案由】    確認派下權存在
【裁判全文】
最高法院民事判決                                  九十年度台上字第四八○號
    上  訴  人  甲○○
    訴訟代理人  林崑地律師
    被 上訴 人  賴振益（即賴謔祭祀公業管理人）
    被 上訴 人  乙○○
右當事人間請求確認派下權存在事件，上訴人對於中華民國八十九年十一月二十一日
台灣高等法院台南分院第二審更審判決（八十九年度上更(三)字第五一號），提起上訴
，本院判決如左：
    主  文
上訴駁回。
第三審訴訟費用由上訴人負擔。
    理  由
本件上訴人主張：坐落嘉義縣水上鄉巷○段七○五號土地（下稱系爭土地）於民國三
十六年十月十八日登記為祭祀公業賴謔所有，原管理人為賴沄，被上訴人賴振益係現
任管理人，被上訴人乙○○則係該公業之派下員，伊祖父為蕭臣，蕭臣於日據明治三
十六年（民國前九年）三月十一日為賴沄之父賴歹收養為養子，而成為賴沄之弟，同
日被賴氏川招贅為賴氏之夫，賴沄既係賴謔祭祀公業之派下員，蕭臣亦為該公業之派
下員，伊係蕭臣、賴氏川之孫，當然亦係該公業之派下員，因被上訴人否認伊為賴謔
祭祀公業之派下員，伊提起本件確認之訴，即有受確認判決之法律上利益等情，求為
確認伊就賴謔祭祀公業之派下權存在之判決（上訴人在第一審備位聲明求為確認其就
系爭土地之公同共有權存在部分，經第一審判決其敗訴，未據其聲明不服）。
被上訴人則以：賴謔祭祀公業之設立人為賴歹，上訴人之祖父母蕭臣、賴氏川均非祭
祀公業設立人賴歹之繼承人，且賴歹於明治三十三年（即民國前十二年）二月一日死
亡，上訴人主張其祖父蕭臣於明治三十六年三月十一日被賴沄之父賴歹收養為養子成
為賴沄之弟，顯非事實，且其並未從養父之姓。況上訴人之父蕭永正於日據時期入贅
為張店之贅夫，亦因入贅而喪失其資格等語，資為抗辯。
原審斟酌全辯論意旨及調查證據之結果，以：按社團之祭祀公業（即指有派下續存者
），因其設立之方法及決定其團體員權之方法不同，可分為分字祭祀公業及合約字
祭祀公業，其中分字祭祀公業係於分割遺產之際，抽出財產之一部分，以祭祀其最
近共同始祖所設立之團體。合約字的祭祀公業，則係早已分財異居之子孫，為祭祀其
共有始祖，醵資金錢，或提出其共有之財產為基礎而組成之公業，因此合約字公業，
其共同始祖，與分字公業之享祀人比較時，為遠代之祖先，有溯至十餘代以前之太
祖者，是祭祀公業之設立人未必即係享祀人本人或其第二代子孫即其子所設立，且享
祀人亦未必係設立人自己之祖先，然唯有設立人及其子孫始得謂之為派下並對祭祀公
業有所謂派下權，則無二致。上訴人既主張其係祭祀公業賴謔之子孫，因而認定其對
之有派下權存在，依舉證責任分配原則，自應就其係設立人及其確係該設立人之繼承
人之事實，舉證以實其說。第按祭祀公業通常以選任派下擔任管理人為原則，上訴人
提出之日據時期明治四十一年間之系爭土地台帳登錄「業主賴謔，管理人賴沄」，三
十六年總登記簿謄本則明載「祭祀公業賴謔，管理人賴沄」等語，有土地登記簿謄本
在卷可憑，足見賴沄原則上應為祭祀公業之派下子孫。上訴人所提出蕭臣日據時期之
戶籍謄本雖曾記載「嘉義廳柴頭港堡鹿仔陷庄明治三十六年三月十一日婿養子入戶嘉
義廳柴頭港堡巷口庄七○五番地賴沄方分戶」等四十七字，惟同時註記「四十七字削
除」字樣，並將前揭四十七字劃線刪除，應認已無該四十七字之記載，是上訴人主張
其祖父蕭臣係因「婿養子」入戶乙節，尚屬無據。又上開戶籍謄本固又記載「嘉義廳
柴頭港堡巷口庄七○五番地賴沄弟明治三十七年十一月十五日分戶。嘉義廳柴頭港堡
鹿仔陷庄番戶不詳蕭前次男明治三十六年三月十一日養子緣組入戶」，但並未記載何
人收養蕭臣。而上訴人原稱係賴沄之父賴歹收養蕭臣，惟賴歹早於明治三十三年二月
一日死亡，有戶籍謄本附卷可稽，自不可能於死亡三年後之明治三十六年三月十一日
收養蕭臣，是上訴人主張係賴歹收養蕭臣云云，自乏依據。嗣上訴人又改稱係賴歹之
妻林氏春為賴歹收養蕭臣云云，惟按當時之台灣習慣，除夫亡而無子嗣，得由寡妻為
亡夫立嗣外，並無其他特例，賴歹已有子嗣即長男賴沄、次男賴永長、三男賴永陣等
人，則依上開習慣，賴歹死亡之後，林氏春即不得再為賴歹收養蕭臣為賴歹之養子，
是上訴人主張賴歹死亡之後，其妻林氏春為賴歹收養蕭臣，與當時之台灣習慣不合，
亦無可取。況若嘉義廳柴頭港堡巷口庄七○五番號戶主賴沄之母林氏春個人收養蕭臣
，於戶籍上之記載，亦係「養子緣組入戶」，並稱蕭臣係「賴沄弟」。自難僅憑戶籍
上記載「養子緣組入戶」、「賴沄弟」等字，遽認蕭臣即為賴歹之養子甚明。且日據
時期戶口簿上有關身分關係之記載，並無確定之效力，有違習慣而無效之戶籍記載，
自不得據此取得戶口上之身分（參見大正十五年上民字第四十號，大正十五年五月十
八日判決）。故上開蕭臣之戶籍謄本雖載有「養子緣組入戶」、「賴沄弟」等字，惟
賴歹不可能死亡後親自收養蕭臣，上訴人主張林氏春為賴歹收養蕭臣，亦與當時之台
灣習慣不合，難僅憑上開戶籍記載，即認蕭臣確為賴歹之養子。至上訴人所舉市齒松
平著祭祀公業與台灣特殊法律之研究一書所記載養親與養子之關係，亦足認養父收養
養子時，始與養家發生養子關係，並未認夫死，養母有子嗣，再收養養子，即生與亡
夫發生養父養子之關係，上訴人主張蕭臣為林氏春所收養，入籍於賴沄戶內，當為賴
家之養子，與已故之賴歹及林氏春發生養父母關係，與賴沄發生兄弟關係云云，洵非
可採。上訴人又主張其堂兄所祭拜之賴姓祖先神主牌，亦記載伊之第十八世祖係養曾
祖父母賴歹、林氏春即被上訴人之祖父母。伊之第十四代祖賴朴真與被上訴人之第十
四代祖先賴朴真相同，且兩造之祭祀祖先之原籍均係福建省漳洲府平和縣下坪申新安
里和平社庵後嶺門人氏，足證伊與被上訴人同為祭祀公業賴謔之派下員，惟蕭昆山於
大廳祭拜蕭姓之祖先，賴姓祖先則置於後方小客廳之牆上，經原審前審勘驗明確，有
上揭勘驗筆錄可按，上訴人之祖父蕭臣既係於賴歹死後，始由賴歹之妻林氏春收養，
自難以蕭昆山家之神主牌，即認蕭臣即係賴歹之養子，是上訴人以蕭昆山祭拜賴歹及
賴氏春之神主牌相片，難為其有利之證明。且上訴人之父蕭永正於日據時代即入贅為
張店之贅夫，其戶籍資料記載父為蕭臣，母為蕭賴川，有戶籍謄本足按，足證上訴人
之祖父蕭臣並未入贅，否則其祖母豈有記載為蕭賴川之理，故蕭崑山祭拜賴姓祖先已
難認其為賴歹所收養，或為賴謔祭祀公業之派下員之有利憑證，況上訴人未祭拜賴姓
祖先神主牌，益證上訴人並非賴謔派下員。再上訴人所舉其堂兄所祭拜之賴姓祖先神
主牌記載伊祖父蕭臣於明治三十六年三月十一日設籍於祭產即坐落嘉義縣柴頭港堡巷
口庄七百○五番地，與被上訴人之先人賴沄同，亦難認其為賴謔祭祀公業派下員之有
利證明。再上訴人於起訴時並未主張祭祀公業為何人所設立，嗣於原審先則主張祭祀
公業乃享祀人賴謔所設或係賴大肚、賴歹、賴豆三兄弟或該三兄弟之祖先設立等語，
又改稱為第十四世祖賴朴真所設立，但依卷附之戶籍謄本所載，賴沄係生於明治七年
八月十一日，即為民前三十八年八月十一日出生，其父為賴歹，至少早於賴謔十六年
（早婚之情況下），而依原法院另件蕭昆山訴請確認派下權存在事件承審法官曾前往
勘驗蕭昆山所指渠祭祀之賴氏祖先牌位，賴歹為十八世，賴朴真為十四世，有該卷附
之八十九年八月三日勘驗筆錄及照片可稽，約為前清中期甚或可能為明末清初人氏，
依蕭昆山於原法院八十五年度上字第四六○號所提出之祖先牌位僅可上溯至第十四世
，第十五、第十六世已無從查考，依常情判斷，賴朴真應係在福建老家之先祖，自第
十七、十八世始渡海到台灣來，乃知其名，賴朴真之墓亦不知其所在，足認賴朴真不
可能為賴謔祭祀公業之設立人。是上訴人對於系爭祭祀公業之設立人究係何人所為之
陳述，前後不符，且均未能舉證以實其說，復為被上訴人所否認，況兩造所提出之歷
代祖先牌位又均無享祀人賴謔其人，則享祀人是否即為兩造之祖先，已有可疑。賴大
肚之父係何人已無可考，為兩造所不爭執，而賴歹（呆）之父係賴，賴豆（荳）之
父則為賴山，有神祖牌位相片在卷可稽，顯見賴大肚、賴歹、賴豆三人並非兄弟，是
上訴人主張祭祀公業係賴謔所設，或係賴大肚、賴歹、賴豆三兄弟或該三兄弟之祖先
設立，及祭祀公業賴謔之子孫有三大房為：大房賴大肚、二房賴歹、三房賴豆，甚至
六房等情是否屬實，顯非無疑。上訴人所舉之證據既均不足以證明系爭祭祀公業之設
立人係賴大肚、賴豆，或其祖先，自難遽認其係系爭祭祀公業之派下子孫。蕭臣之戶
籍謄本「婿養子」之記載業經削除，已如前述，應認已無該項記載，該戶籍謄本有關
賴氏川部分則載為「夫蕭臣明治三十六年三月十一日婚姻」，並無招婿婚之相關記載
，且蕭臣與賴氏川之子女並無一人從母姓賴，上訴人復未能舉證證明賴氏川招蕭臣為
贅夫之事實，是上訴人主張其祖母賴氏川於明治三十六年三月十一日招蕭臣為贅夫之
主張，亦無足取。又被上訴人所提出之「祭祀公業賴謔所有土地補償金之分配表」係
記載「祭祀公業賴謔『派下員及其他』領取巷口段七○五號徵收補償金」，且其間並
未載明何者為「派下員」，何者為「其他」，證人即該分配表上領款人之一之賴旺財
於原法院八十八年度上更(二)字第六八號民事案審理中證稱：「我非派下員」、同為領
款之賴振文亦證稱：「非全派下員，……（蕭昆山、賴良明）他們二人不是派下員等
語」在卷。自難僅據該「土地補償金之分配表」作為認定派下員之論據。上訴人所舉
之證據，均不足以證明祭祀公業賴謔之設立人係何人，及其係設立人之子孫，從而上
訴人訴請確認其對祭祀公業賴謔有派下權存在，不應准許云云，並說明對兩造其餘攻
擊防禦方法之取捨意見，因而維持第一審所為上訴人敗訴判決，駁回其上訴，經核於
法洵無違誤。
查依台灣民事習慣調查報告已記載：「前清時代，夫亡而無子嗣時，始得由寡妻為其
立嗣」（見該報告一五六頁第七至八行），至該調查報告第一五七頁所記載：「前清
時代，我國清律沿唐律以來傳統原則，以養親無男子為收養要件，但實際上不為民間
所遵守……即使家有親生子，亦得收養子女……，養親不問為一家之家長或家屬，均
得收養子女，日據時期養親無男子非收養要件。」則係指養父、母親自收養養子而言
，此與夫亡而由寡妻為亡夫立嗣不同，原判決以賴歹早於明治三十三年二月一日死亡
，自不可能於死亡三年後之明治三十六年三月十一日收養蕭臣，而賴歹已有子嗣即長
男賴沄、次男賴永長、三男賴永陣等人，則依習慣，賴歹死亡之後，林氏春即不得再
為賴歹收養蕭臣為賴歹之養子，難認有何違背法令。上訴論旨，復就原審取捨證據及
認定事實之職權行使，指摘其不當，並就原審已為論述者，泛言未說明，聲明廢棄原
判決，不能認為有理由。
據上論結，本件上訴為無理由。依民事訴訟法第四百八十一條、第四百四十九條第一
項、第七十八條，判決如主文。
中      華      民      國     九十     年      三      月    二十三    日
                              最高法院民事第六庭
                                  審判長法官  吳  正  一
                                        法官  劉  福  來
                                        法官  鄭  玉  山
                                        法官  葉  勝  利
                                        法官  高  孟  焄
      右正本證明與原本無異
                                              書  記  官
中      華      民      國     九十     年      四      月     十三     日


司法院資訊處製作；財團法人民間司法改革基金會備份。
